臺灣屏東地方法院刑事判決　　　　　　　　　　　　　九十一年度易字第五二一號
　　公　訴　人　臺灣屏東地方法院檢察署檢察官
　　被　　　告　乙○○
右列被告因違反著作權法案件，經檢察官提起公訴（九十一年度偵字第一三三九號）
及同署檢察官移送併案審理（九十一年度偵字第二六０一號），本院判決如左：
     主  文
乙○○連續以明知為侵害著作權之物，意圖營利而交付之方法，侵害他人之著作權，
處有期徒刑陸月，如易科罰金，以參佰元折算壹日，緩刑貳年，扣案如附表所示之遊
戲光碟片柒拾陸片、遊戲光碟目錄貳拾壹冊及如附表編號九、十二、十四所示遊戲光
碟片之封套貳拾壹個均沒收。
     事  實
一、乙○○係設於屏東縣枋寮鄉○○路「博士樂便利屋玩具店」之負責人，明知不詳
    姓名年籍、自稱「羅志安」之男子所販售如附表所示之遊戲光碟片，係屬擅自重
    製如附表所示公司之著作權，為侵害他人著作權之物，亦明知如附表編號九、十
    二所示遊戲之封套上「ＦＩＮＡＬＦＡＮＴＡＳＹ」字樣、編號十四所示遊戲之
    封套上「ＤａｎｃｅＤａｎｃｅＲｅｖｏｌｕｔｉｏｎ３ＭＩＸａｎｄＤｅｓｉ
    ｇｎ」字樣分係日商思奎爾股份有限公司、可樂美股份有限公司註冊並領有商標
    證書之商標圖案，竟意圖營利，並基於侵害他人著作權之概括犯意，自民國（下
    同）九十年七月間某日起至九十一年三月二日下午五時四十分許止，陸續以每片
    新台幣（下同）三十五元之價格向「羅志安」販入後，未經各該公司之許可，由
    其本人或委由不知情之員工董昭卿（業經不起訴處分確定）在上開店內，再以每
    片五十元之價格販賣予不特定之人牟利，嗣於九十一年（起訴書誤繕為九十年）
    三月二日下午五時四十分許，為警持本院所核發之搜索票，在上址查獲，並扣得
    如附表所示之光碟片七十六片（含如附表編號九、十二、十四所示遊戲光碟片之
    封套二十一個）及遊戲光碟目錄二十一冊。
二、案經日商新力電腦娛樂股份有限公司訴由屏東縣警察局枋寮分局報請臺灣屏東地
    方法院檢察署檢察官偵查起訴，及日商思奎爾股份有限公司、日商可樂美股份有
    限公司（就如附表所示編號九至十四部分）訴請同署檢察官移送併案審理。
     理  由
壹、本案部分（含不另為無罪之諭知部分）：
一、右揭事實，訊據被告乙○○於本院審理時坦承不諱，核與告訴人日商新力電腦娛
    樂股份有限公司（以下簡稱新力公司）之代理人甲○○於警訊、偵訊時之指述、
    告訴人新力公司、日商思奎爾股份有限公司（以下簡稱思奎爾公司）、日商可樂
    美股份有限公司（以下簡稱可樂美公司）之代理人陳麗珍律師於本院調查時之指
    述暨同案被告董昭卿於警訊、偵訊時之供述相符，並有自稱「羅志安」者之名片
    一紙、商標註冊證影本二紙、現場查緝照片十張、遊戲光碟照片十三張及如附表
    所示遊戲光碟片、前開遊戲目錄、封套扣案可稽，且如附表所示之遊戲軟體程式
    確係告訴人等公司所享有著作權之著作，有各該公司享有著作權之原版帶封面十
    四張等附卷可證，再者，上揭扣案遊戲光碟片經本院取樣勘驗結果，發現扣案之
    「太空戰士八」遊戲光碟，經放入由告訴代理人陳麗珍律師所提供之適用於告訴
    人等公司遊戲光碟片之日規改裝主機執行結果，與告訴代理人陳麗珍律師所提供
    之原版「太空戰士八」遊戲光碟放入同主機執行之結果相符，有勘驗筆錄二份在
    卷可佐，足見扣案如附表所示之遊戲光碟片，均係重製告訴人等所享有如附表所
    示遊戲軟體程式之物，堪認被告前揭自白確與事實相符，應可相信，從而，事證
    明確，被告犯行洵堪認定。
二、按銷售係意圖營利而交付之行為，雖亦屬散布之一種方式，但意圖散布不以具有
    營利之意圖及交付具體財物為必要，其行為態樣較為廣泛、籠統。著作權法第八
    十七條第二款即已明列「意圖營利而交付」為侵害著作權之行為，則銷售自應屬
    意圖營利而交付（司法院業務研究會第二十二期研究結論參照）。被告明知如附
    表所示之遊戲光碟片係侵害他人著作權之物、如附表編號九、十二、十四所示遊
    戲光碟片封套上之商標圖樣係侵害他人商標專用權之物，猶意圖營利，販售予不
    特定之人牟利，核其所為係犯著作權法第九十三條第三款及商標法第六十三條第
    一項之罪，公訴意旨就被告所犯著作權法部分漏未斟酌前開說明，而認被告係犯
    著作權法第九十二條之罪，尚有未洽，然其基本事實同一，本院自應予以審理，
    並變更此部分之起訴法條。被告既有親自販售如附表所示遊戲光碟之行為，其利
    用董昭卿為本案犯行部分，不另論間接正犯，附此敘明。被告所為數行為，犯罪
    時間緊接，所犯罪名相同，顯係基於概括犯意為之，為連續犯，均應依法以一罪
    論，並加重其刑。被告以一行為同時觸犯上開二罪名，屬想像競合，應從一重之
    著作權法第九十三條第三款處斷。公訴人雖未就被告前開所犯商標法第六十三條
    之罪部分提起公訴，惟此部分核與已起訴之部分有想像競合犯之裁判上一罪關係
    ，為起訴效力所及，本院自得併予審究，至移送併案審理之部分中，另稱被告以
    同一行為另犯有販賣仿冒告訴人新力公司所享有「「ＰＳ設計圖」、「ＰＬＡＹ
    ＳＴＡＴＩＯＮ」商標商品之罪嫌及刑法第二百十六條行使偽造私文書之罪嫌，
    惟查該等部分核與前揭被告犯行部分無任何裁判上一罪關係，為起訴效力所不及
    ，本院無從併予審理，應退由檢察官另行處理（詳如後述），而其餘移送併辦部
    分之犯行，與被告前述犯行為同一，本院本得予以審理，併此敘明。爰審酌被告
    所為雖對告訴人等之商業利益有重大損害，惟念其犯後坦承犯行、態度良好，及
    其所得利益非鉅等一切情狀，量處如主文所示之刑，並諭知易科罰金之折算標準
    。末查被告前未曾受有期徒刑以上刑之宣告，此有臺灣屏東地方法院檢察署刑案
    資料查註紀錄表及臺灣高等法院被告全國前案紀錄表各一紙附卷可佐，且被告到
    案後悔意殷殷，堪認其經此教訓，自當知所警惕而無虞再犯，本院綜核各情認上
    開有期徒刑之宣告，已足策其自新，所宣告之刑，以暫不執行為適當，併依法諭
    知緩刑二年，用啟自新。扣案如附表所示之遊戲光碟片七十六片、遊戲目錄二十
    一冊，均係被告所有，並為供犯罪所用或預備供犯罪所用之物，為被告所自承在
    卷，併依刑法第三十八條第一項第二款規定宣告沒收，而扣案如附表編號九、十
    二、十四所示遊戲光碟片之封套二十一個係仿冒商標之商品，應依商標法第六十
    四條規定宣告沒收。
三、又公訴意旨另稱被告於上開事實欄第一項所示時地，併將扣案之屬擅自重製告訴
    人新力公司所享有遊戲程式之著作權，為侵害告訴人新力公司著作權之不詳名稱
    遊戲光碟片二千五百六十八片販售予不特定人牟利，然查此等扣案之遊戲光碟片
    ，非告訴人新力公司所享有遊戲軟體程式著作權之重製物，已據告訴代理人陳麗
    珍律師指證屬實，公訴人認係侵害告訴人新力公司著作權之物，即有誤會，因公
    訴人認此部分與前述論罪科刑部分有連續犯之裁判上一罪關係，爰不另為無罪之
    諭知。
貳、應退由檢察官另行處理部分：
一、移送併案意旨另稱：被告乙○○明知「ＰＳ設計圖」、「ＰＬＡＹＳＴＡＴＩＯ
    Ｎ」分經新力公司向經濟部中央標準局取得註冊號數第七一０四五四號及第六七
    二六六六號商標專用權，指定使用於電腦、光碟等商品，且現仍在商標專用權期
    間內，依法受我國商標法之保護，且明知新力公司所生產之遊戲程式光碟片在國
    際、國內市場行銷多年，品質著有信譽，為業界及消費大眾所共知，竟基於意圖
    營利之概括犯意，未取得新力公司之同意，於事實欄第一項所示之時地，以每片
    三十五元之價格向不詳姓名之羅姓男子購入仿冒新力公司所享有商標專用權之遊
    戲光碟片後，再以每片五十元之價格販賣予不特定之人牟利，而新力公司之名稱
    、商標及授權字樣，為該公司表示其用意之證明，其所販售之仿冒遊戲光碟片經
    遊戲主機執行結果，在電視畫面上會出現「ＰＳ設計圖」、「ＰＬＡＹＳＴＡＴ
    ＩＯＮ」之商標圖樣及「ＬｉｃｅｎｓｅｄｂｙＳｏｎｙＣｏｍｐｕｔｅｒＥｎ
    ｔｅｒｔａｉｎｍｅｎｔＩｎｃ. 」之授權文字，與新力公司所出版之原版遊戲
    光碟片內容均相同，致與新力公司所產銷之真品相混淆，乙○○販售仿冒之新力
    公司遊戲光碟而行使含有上開內容之偽造文書，足生損害於新力公司，嗣於九十
    一年三月二日下午五時四十分許，為警持本院所核發之搜索票，在前開店內查獲
    ，並扣得遊戲光碟片二千六百四十四片（含前開本案部分之七十六片），因認被
    告另犯有商標法第六十三條及刑法第二百十六條、第二百二十條第二項、第一項
    、第二百十條之行使偽造準文書之罪嫌云云。
二、經查：
  (一)被告涉嫌違反商標法第六十三條部份：
    1.電腦遊戲光碟片係將電腦遊戲軟體以電腦語言寫成程式後，再將之組譯成適合
      電腦主機讀取之檔案，而儲存於光碟片內，已為公眾周知之事實。然電腦遊戲
      軟體本身係屬他人之創作而為「著作」之一種，此觀之於我國著作權法第三條
      第一項第一款規定「著作」係指屬於文學、科學、藝術或其他學術範圍之創作
      自明，故人之創作原則上為無形，其有形之「著作原件或其重製物」均僅為表
      達該著作（創作）之具體方法或其存在客體而已，並非著作之本身，所以無形
      之著作常需依附於有形之物體，並非可謂該被依附之客體即屬著作本身，故本
      件涉嫌被重製之「電腦遊戲軟體」係以電腦語言寫成程式，再將之組譯成適合
      電腦主機讀取之檔案，而儲存於光碟片內，「電腦遊戲軟體」本身雖屬著作，
      然「光碟片」則係被依附之載體（物體），二者於概念上自有區別之必要。應
      先敘明。
    2.再按商標之申請註冊，應指定使用商標之商品類別及商品名稱，以申請書向商
      標主管機關為之，不同類別之商品應分別申請，而「商品之分類」則於施行細
      則定之，商標法第三十五條第一項及第二項定有明文。然參照我國商標法施行
      細則第四十九條附件「商品及服務分類表」中第九類之產品經列示計有：科學
      、航海、測量、電氣、攝影、電影、光學、計重、計量、信號、檢查（監督）
      、救生和教學用具及儀器；聲音或影像記錄、傳送或複製（再生）用器具；『
      磁性資料載體』、『記錄磁碟』；自動販賣機及貨幣操作（管理）器具之機械
      裝置；現金出納機、計算機及資料處理設備；滅火器械等物（八十三年七月十
      五日修正前施行細則第二十四條第七十二類則規定：電腦、計算機、收銀機；
      八十年十月二十三日修正前施行細則第二十七條第八十類規定：計算機）。均
      係以「有形之物體」為該類之商品，並不包括「電腦軟體」或「電腦程式」等
      ，是單就電腦遊戲軟體而言，並非該施行細則所定可申請專用註冊商標之商品
      ，而公訴人所憑之新力公司向經濟部中央標準局所取得註冊號數第00000
      000號「ＰＳ設計圖」、第00000000號「「ＰＬＡＹＳＴＡＴＩＯ
      Ｎ」商標專用權註冊證，其專用商品範圍既記載「‧‧‧‧錄有電腦程式之磁
      碟、磁卡、磁帶及光碟。」，依上開說明自不包含屬「軟體」之遊戲程式在內
      。惟光碟片本身因可為電腦磁性資料之載體，故為上開種類之商品，而應受商
      標法之規範，再就目前社會常情言之，電腦遊戲軟體之出售，均係將之寫成電
      腦程式所組譯成之檔案，再儲存於可儲存檔案之載體（如光碟片或卡匣），而
      以實物方式出售，是本案所應推究者，乃遊戲軟體所附著之商品即扣案之光碟
      片本身有無使用告訴人所註冊商標之問題，而非其內所儲存之遊戲軟體程式本
      身。
    3.再者，扣案之光碟片均未附有操作手冊，光碟片之表面及包裝紙上亦未有「
      ＰＬＡＹＳＴＡＴＩＯＮ」及「ＰＳ設計圖」等商標圖樣，已據公訴人於起訴
      書中論述甚詳，且該等光碟片須置入改裝之遊戲主機執行時，電視螢幕上方始
      會出現「ＰＬＡＹＳＴＡＴＩＯＮ」及「ＰＳ設計圖」商標等情，已據本院會
      同告訴代理人陳麗珍律師及被告共同勘驗屬實，並為本院審理同類型案件之職
      務經驗所得知悉，是被告所陳列販售之光碟本身外觀並未使用告訴人新力公司
      所註冊商標乙節已堪認定。再者，被告並未持有可供執行扣案遊戲光碟片之遊
      戲主機，已據被告供明在卷，且觀本件警方查獲之際，並未同時查獲、扣有遊
      戲主機在案，應認被告前詞所供，應與事實相符，而可相信，足見被告陳列、
      販售光碟片時，尚無藉由執行上開光碟片內程式之方式以圖招攬，而僅係單純
      陳列、販售該等遊戲光碟片，可見被告客觀上並無以光碟內軟體中所儲存之商
      標圖樣供作行銷之用，主觀上更無以之供行銷之目的。被告所購入之電腦遊戲
      光碟片，雖均係透過不詳姓名之人所重製，然其重製電腦遊戲軟體之過程，若
      欲排除展示上開商標、英文名稱及授權文字之檔案資料，而僅重製其內之電腦
      遊戲軟體，勢必要瞭解告訴人新力公司獨有之遊戲系統硬體及架構及相對之組
      合語言技術，則該不詳姓名之重製者為免技術上之困難及基於成本考量，自不
      另作任何之過濾，故其於重製電腦遊戲軟體之檔案同時，亦一併複製有關會展
      示商標圖樣之檔案，應屬無可避免之結果，就此尚難逕謂其為達行銷之目的而
      複製該等腦檔案資料。退步言，縱使其於重製電腦遊戲軟體之初知悉有展示商
      標之檔案存在，而併同複製之，其結果亦與所重製之電腦遊戲軟體檔案一併隱
      藏於光碟片內，客觀上並無從作為電腦遊戲光碟片之表彰，且將來行銷時，既
      以光碟之實物作陳列或交易，即無從透過其內所隱藏之商標來表彰其電腦遊戲
      光碟片之商品，更遑論以複製此等檔案來達到欺騙他人之意圖。從而縱認被告
      持有該等光碟片之行為，亦難以商標法第六十三條之規定相繩。
  (二)被告涉嫌刑法第二百十六條、第二百二十條、第二百十條之罪部份：
    1.刑法固於八十六年十月六日經總統令公布修正刑法第二百二十條，增列第二項
      規定：錄音、錄影或電磁紀錄，藉機器或電腦之處理所顯示之聲音、影像或符
      號足以表示其用意之證明者，亦同於該條第一項之規定以文書論，並於同年月
      八日生效。被告於上開條文修正生效後陳列電腦遊戲光碟片，若有該當於該條
      之情形，其有偽造及行使偽造之行為，自應有該條之適用。然按商標本身之作
      用在於表彰自己營業之商品，商標法第二條定有明文，而移送併案部分中被告
      販售光碟中所用之商標「ＰＬＡＹＳＴＡＴＩＯＮ」係以文字方式表示，「Ｐ
      Ｓ設計圖」則係以單純之圖形表示其商標，該圖形本身不具備任何之文書意思
     性，且「ＰＬＡＹＳＴＡＴＩＯＮ」雖係英文中之「ＰＬＡＹ」及「ＳＴＡＴ
      ＩＯＮ」二字所組合，然組合之結果亦僅係一種較為特別之名稱，所表示者不
      具文書之意思性，綜此，上開商標本身均非屬刑法上所稱之文書；而商標法所
      保護之商標法益，乃在於保護非商標專用權人不得任意使用他人之商標，其保
      護之重點在於商標使用之概念，而有別刑法第二編第十五章偽造文書印文罪章
      所使用之偽造、變造、不實登載等概念。故電視螢幕上所出現之文字或圖樣商
      標，雖屬於電腦處理所顯示之圖樣及字形，然其客觀上既無文書所具備之意思
      性，尚難與文書同論（此亦可參酌一般實務對於單純違反商標法第六十二條及
      六十三之罪，並無同時論以偽造準私文書罪或行使偽造準私文書等罪可知）。
    2.另就電視螢幕上所出現之「Licensed by Sony Computer Enterprisment Ltd
      」之授權文字觀之，該等係以電腦文字顯示，而文字本身並非屬於聲音、影像
      或符號範疇，此可參酌刑法第二百二十條第一項係將文字與符號、圖畫、照像
      等併列，而同條第二項對於文字部份未如第一項之明文規定，顯係有意排除，
      再基於罪刑法定原則，本院更無從對之加以比附援引，故該等文字已難符合刑
      法第二百二十一條第二項之要件，且該等文字既非在紙上或物品上來表其一定
      之用意之證明，亦難再依同條第一項之規定以文書論。退而言之，縱認電視螢
      幕所出現之商標及文字可以之為文書論，然刑法上之行使偽造私文書，必須提
      出偽造之文書，本於該文書之內容有所主張方得成立。又所謂行使偽造之文書
      ，乃依文書之用法，以之充作真正文書而加以使用之意，故須行為人就其所偽
      造之內容向他方有所主張，始足當之，最高法院四十七年台上字第一○四八號
      、七十二年台上字第四七○九號判例足資參照。則上開於電視螢幕出現之商標
      、英文名稱及授權文字係被告先將光碟片或陳列或售予不詳姓名之顧客，該顧
      客事後再將之置於適合執行光碟片內電腦軟體程式之主機，配合電視等相關設
      備，使之出現於電視螢幕上，此一結果並非被告陳列電腦遊戲光碟片之時所發
      生，而係顧客事後自行執行光碟片或卡匣內之檔案程式之結果，故被告於交易
      過程中對於該等商標及授權文字並未對顧客為任何主張，反之係由顧客於執行
      時，由電視螢幕之展示觀視到該等內容，況且交易時，該等會出現上開商標、
      英文名稱及授權文字之程式既隱藏於光碟片之中，故買賣交易之際，客觀上被
      告亦難以就該等內容為任何主張，而顧客交易當場未見到該等內容，又如何憑
      信被告之主張為真，而為文書之信用交易？綜上以觀，縱認被告有販售該等光
      碟片之行為，仍尚難謂與刑法第二百十六條、第二百二十條、第二百十條之罪
      名構成要件該當。
三、綜上所述，被告所為既不該當於商標法第六十三條，刑法第二百十六條、第二百
    二十條、第二百十條之構成要件，是均無從以該等之罪相繩，更難認與本案論罪
    科刑部分有何裁判上一罪關係，應為起訴效力所不及，本院自無從併予審理，應
    退由檢察官另行處理。
據上論斷，應依刑事訴訟法第二百九十九條第一項前段、第三百條，著作權法第九十
三條第三款，商標法第六十三條、第六十四條，刑法第十一條前段、第五十六條、第
五十五條、第四十一條第一項前段、第七十四條第一款、第三十八條第一項第二款，
罰金罰鍰提高標準條例第二條，判決如主文。
本案經檢察官潘國威到庭執行職務。
中      華      民      國      九十一      年      七      月    八    日
                                      臺灣屏東地方法院刑事第一庭
                                          法  官  潘正屏
                                                  楊中琪
                                                  林世民
右正本證明與原本無異。
如不服本判決應於收受本判決後送達後十日內向本院提出上訴書狀，其未敘述上訴理
由者，並得於提起上訴後十日內向本院補提理由書狀（均須按他造當事人之人數附繕
本 ）「切勿逕送上級法院」
                                          書記官  薛慧茹
中      華      民      國      九十一      年      七      月    八    日
附錄論罪科刑法條：
商標法第六十三條
明知為前條商品而販賣、意圖販賣而陳列、輸出或輸入者，處一年以下有期徒刑、拘
役或科或併科新臺幣五萬元以下罰金。
著作權法第九十三條
有下列情形之一者，處二年以下有期徒刑，得併科新台幣十萬元以下罰金︰
一、侵害第十五條至第十七條規定之著作人格權者。
二、違反第七十條規定者。
三、以第八十七條各款方法之一侵害他人之著作權者。
